臺灣士林地方法院民事判決　95年度簡上字第50號
上　訴　人　甲○○
兼訴訟代理　乙○○
人
被上訴人　　丙○○
上列當事人間請求返還共有物事件，上訴人對於中華民國95年1
月27日本院士林簡易庭94年度士簡字第845 號第一審判決提起上
訴，被上訴人並為訴之減縮，本院於96年2 月8 日言詞辯論終結
，判決如下：
    主  文
原判決關於命上訴人甲○○應自坐落於臺北市○○區○○段二小
段二七三地號上，建號二○九一四號即門牌號碼臺北市○○區○
○路一二六、一二八號之共同使用部分中屋頂凸出物如附圖所示
面積各六七‧三一平方公尺之瞭望台第一層及第二層內遷出並返
還，及給付不當得利部分；暨命上訴人乙○○自民國八十八年六
月一日起至返還上開瞭望台之日止，每月給付超過新臺幣貳佰
拾壹元部分；並前開部分訴訟費用暨假執行之宣告均廢棄。
上開廢棄部分，被上訴人在第一審之訴及假執行之聲請均駁回。
其餘上訴駁回。
第一、二審訴訟費用由上訴人乙○○負擔十分之七，餘由被上訴
人負擔。
    事實及理由
一、本件被上訴人，未於最後言詞辯論期日到場，核無民事訴訟
    法第386 條各款所列情形，爰依上訴人之聲請，由其一造辯
    論而為判決。
二、按訴狀送達後，原告不得將原訴變更或追加他訴。但擴張或
    減縮應受判決事項之聲明者，不在此限，民事訴訟法第255
    條第1 項第3 款定有明文。又訴之變更或追加，非經他造同
    意，不得為之。但第255 條第1 項第2 款至第6 款情形，不
    在此限，亦為同法第446 條第1 項所明定。本件被上訴人在
    原審就不當得利之部分係請求自民國88年4 月12日起至返還
    系爭瞭望台之日止，按月給付被上訴人及其他共有人新臺幣
    （下同）13,417元。於本院審理時，變更為自88年6 月1 日
    起至返還系爭瞭望台之日止，按月給付被上訴人13,417元（
    見本院卷第65頁），核其所為係減縮應受判決事項之聲明，
    揆之前開規定，自應准許。
三、被上訴人起訴主張：其為坐落於臺北市○○區○○段2 小段
    273 地號上，門牌號碼為臺北市○○區○○路128 號7 樓之
    所有權人，上訴人甲○○為行義路126 號7 樓之所有權人，
    而臺北市○○區○○路126 及128 號之建物為區分所有之建
    築物（下稱系爭建物），系爭建物之公共使用部分（即建號
    20914 號）中屋頂凸出之瞭望台第1 及第2 層（下稱系爭瞭
    望台）為兩造及系爭建物其他區分所有權人所共有。上訴人
    未經全體共有人同意，竟獨自將系爭瞭望台占有使用，並出
    租與第三人，致其他共有人無法使用系爭瞭望台，已屬侵害
    全體共有人之權利，並獲有相當於每月15,366元租金之不當
    得利，爰本於共有物返還請求權及不當得利之法律關係，請
    求上訴人應自系爭瞭望台中遷出，返還與全體共有人，並自
    88 年4月12日起至返還系爭瞭望台之日止，按月給付13,417
    元與被上訴人及其他全體共有人等語，並請求供擔保宣告假
    執行。原審判決命上訴人應自系爭瞭望台遷出，並返還被上
    訴人及其他共有人全體，及自88年4 月12日起至返還上開瞭
    望台之日止，按月給付被上訴人558 元，而駁回被上訴人其
    餘之請求（被上訴人敗訴部分未據上訴，業已確定）。被上
    訴人於本院聲明：駁回上訴。
四、上訴人則以：系爭瞭望台雖為門牌號碼為臺北市○○區○○
    路126 、128 號等住戶所共有，但於80年間曾為訴外人黃松
    堂等人所占有，並造成頂樓嚴重積水，上訴人為7 樓之住戶
    受害最深，遂聯合其他住戶提起訴訟，請求訴外人黃松堂遷
    出系爭瞭望台，訴外人黃松堂於遷出系爭瞭望台後，伊即進
    入修復漏水，並將系爭瞭望台開放，設置閱覽室等物供其他
    住戶使用，並在系爭建物1 樓電梯出口處張貼公告周知其他
    住戶，且將系爭瞭望台之鑰匙掛於門旁，伊並無占用系爭瞭
    望台，更無將系爭瞭望台租與第三人，亦無不當得利，原告
    請求並無理由，被上訴人之訴應予駁回等語資為抗辯，並聲
    明：(一)原判決不利於上訴人之部分廢棄。(二)上開廢棄部分，
    被上訴人在第一審之訴駁回。
五、被上訴人主張兩造均為系爭建物之區分所有權人，而系爭建
    物之公共使用部分（即建號20914 號之建物）中屋頂凸出之
    系爭瞭望台為兩造及系爭建物其他區分所有權人所共有，且
    系爭瞭望台之第1 、2 層之面積各為67.31 平方公尺等事實
    ，有兩造所提出之系爭建物所坐落土地之土地登記謄本、系
    爭建物兩造及其餘區分所有權人專有部分之建物登記謄本、
    系爭建物公共使用部分（即建號20914 號）之建物登記謄本
    等件（見原審卷第10至12、68至82、175 頁）為證，並有本
    院78年度訴字第1901號返還屋頂瞭望台民事事件審理時，囑
    託臺北市士林地政事務所派員測量所繪製之建物測量成果圖
    1 紙附卷（見原審卷第13頁）可稽，兩造對此亦均不爭執，
    堪認被上訴人此部分之主張屬實。
六、本院審酌兩造前開主張與抗辯，認本件爭點為上訴人是否確
    實佔用系爭瞭望台？茲論述如下：
（一）按各共有人按其應有部分，對於共有物之全部雖有使用收
      益之權。惟未經共有人協議分管之共有物，共有人對共有
      物之特定部分占用收益，仍須徵得他共有人全體之同意。
      其未經他共有人同意而就共有物之全部或一部任意占用收
      益，即屬侵害他共有人之權利，他共有人得本於所有權請
      求除去其妨害或請求向全體共有人返還占用部分，並得依
      侵權行為之規定，行使其損害賠償請求權。再按各共有人
      對於第三人，得就共有物之全部為本於所有權之請求，民
      法第821 條第1 項亦定有明文。經查：
  １、依被上訴人所提出系爭瞭望台之室內照片以觀，系爭瞭望
      台第1 層室內隔有客廳、前、後房、廚房、衛浴設備及陽
      台等空間，客廳及前、後房均置有桌椅、冷氣，廚房內有
      冰箱、瓦斯爐、抽油煙機，陽台有洗衣機、衣架、液態瓦
      斯鋼瓶及熱水器等物品，系爭瞭望台第2 層之室內亦隔有
      客廳、前、後房、廚房、衛浴設備等空間，客廳內置有沙
      發桌椅、前房為和室房間，內為木質地板，內有桌椅及衣
      櫥，後房內有床墊及椅子，窗戶旁亦均設置窗簾等物，有
      被上訴人所提之照片18幀（見原審卷第60至67頁）可查，
      且經原審法官至系爭瞭望台勘驗：系爭瞭望台均有獨立門
      戶通往大樓公共樓梯間，第1 層室內並無通道可通往第2
      層，且第1 、2 層均分別隔有客廳、廁所、臥室及和室，
      在構造上及使用上均有獨立性等情，亦有勘驗筆錄1 份在
      卷（見原審卷第56頁）可稽，而上訴人乙○○對於系爭瞭
      望台第1 、2 層內之物品均為其所有，係由其使用乙節，
      亦不爭執（見原審卷第46、48、56頁），對照兩造所提之
      照片，自80年間至今，系爭瞭望台之隔間或室內陳設均已
      有明顯不同，上訴人乙○○復自陳系爭瞭望台之室內物品
      均為其所有，足徵系爭瞭望台均應由上訴人乙○○所管理
      使用無疑。至上訴人後雖改稱大部分是黃松堂所留下，但
      均未使用，且該器具皆未能使用云云，然觀上訴人所提出
      之系爭瞭望台之照片，若果如上訴人所稱該些物品係訴外
      人黃松堂所遺留之物，則何以上訴人所提之80年間所攝之
      照片中未有前揭物品？若該物品均不堪使用，則何以會將
      冷氣、檯燈及抽油煙機之插頭插入電源插座內？是上訴人
      前開所辯，即不可採。又其另辯稱系爭瞭望台自黃松堂處
      收回後，即開放與其他住戶供圖書室使用並將鑰匙置放於
      門邊云云，然為被上訴人所否認，且證人林金治、邱垂燦
      及陳淑華即系爭建物之其餘3 位住戶均證稱：鑰匙均在上
      訴人處，均未同意上訴人使用系爭瞭望台等語（見原審卷
      第136 至140 頁），又果真如其所言，系爭瞭望台係供其
      他住戶圖書室使用，則何以設置如一般住家之和室隔間？
      並置放洗衣機、瓦斯爐、抽油煙機、冰箱、床墊等供住家
      使用而與圖書室一般使用無關之物品？且如鑰匙置放於門
      邊，其所置於系爭瞭望台內之個人物品，豈不因此而有遭
      人竊取之風險！上訴人所辯，顯與常情不合，實難採信；
      而上訴人乙○○所提系爭瞭望台已開放之公告照片，係攝
      於80年間，尚難證明其現在並無占用之事實；其復未能舉
      證證明已經系爭建物全體區分所有權人同意得占用系爭瞭
      望台，是上訴人乙○○無權占有系爭瞭望台之事實，應堪
      認定。
  ２、至被上訴人主張上訴人甲○○亦有占有使用系爭瞭望台乙
      節，則為上訴人甲○○所否認，並辯稱：北投區○○路12
      6 號7 樓房屋係乙○○出資購買，登記為伊所有，伊自87
      年間起為工作及進修之便，即寄居於永和市訴外人朱挺豪
      住處等語。查：上訴人甲○○係59年7 月5 日出生（本院
      卷第17頁），其所有之系爭建物係85年10月18日以拍賣為
      原因登記，有建物謄本（原審卷第10頁）可參，斯時上訴
      人甲○○年僅26歲，難謂有資力購買系爭房屋，是其抗辯
      非其出資所購等情，應足採信。又證人林金治、邱垂燦及
      陳淑華雖均證稱：系爭瞭望台為上訴人一家人在使用，被
      上訴人亦稱上訴人一家人都進出瞭望台云云；惟證人均未
      能明確陳述上訴人甲○○占有使用系爭瞭望台之時間，證
      人陳淑華復證稱：「我有遇過瞭望台1 樓的承租人，他告
      訴我是張媽媽即相對人乙○○出租給他。另外瞭望台2 樓
      承租人說是7 樓的張姓住戶租給他的。」（見原審卷第
      140 頁），除明確陳述瞭望台1 樓係乙○○出租外，亦未
      能舉出瞭望台2 樓係7 樓何人所出租。且參諸被上訴人所
      陳上訴人之占有情形為：80年至88年間堆放物品繼而居住
      使用，88年至92年間出租謀利，92年被上訴人提起訴訟，
      上訴人才辭退房客等語（見本院卷第45頁），再觀之系爭
      瞭望台內物品，被上訴人亦未能證明係上訴人甲○○所有
      ，均不足以認定上訴人甲○○於88年6 月1 日起至今確有
      占用系爭瞭望台；且衡諸其母即上訴人乙○○既居住於系
      爭建物126 號7 樓，並占有使用系爭瞭望台，縱其曾進出
      系爭瞭望台亦與常理無違，至多僅為占有輔助人，尚難據
      此即認上訴人甲○○亦有占用系爭瞭望台之事實，上訴人
      此部分抗辯，應屬可採。
（二）次按，無法律上之原因而受利益，致他人受損害者，應返
      還其利益，民法第179 條前段著有明文；又城市地方房屋
      之租金，以不超過土地及其建築物申報總價年息10% 為限
      ，土地法第97條亦有明定。上訴人乙○○無正當權源占用
      系爭瞭望台，依社會通常觀念，將可獲得相當於租金之利
      益而致被上訴人受有損害，被上訴人自得依不當得利之法
      律關係，請求上訴人乙○○按其占用部分返還相當於租金
      之利益。經查：
  １、系爭瞭望台坐落於臺北市○○區○○段2 小段273 地號土
      地上，93年度申報地價分別為每平方公尺23,920元，房屋
      現值則為每平方公尺3,908 元（以被上訴人房屋現值426,
      200 ÷房屋面積109.06平方公尺＝每平方公尺3,908 元，
      依四捨五入計算至整數位），有被上訴人所提土地登記謄
      本及房屋現值證明書各1 紙在卷可按；再衡諸市況，系爭
      建物位居臺北市北投區通往陽明山之行義路上，視野頗佳
      ，路旁有4 線公車路線，鄰近臺北市天母商圈及榮民總醫
      院，惟上訴人乙○○占用者究屬系爭建物之公共設施，尚
      難認為與該建物之其他專有部分之價值相當，本院以其租
      金應按土地申報總價房屋現值之年息8%計算為相當。又上
      訴人乙○○占用之系爭瞭望台乃為系爭7 樓建物頂樓加蓋
      之兩層樓建物，與占用土地而完全排除其他共有人使用之
      情形究有不同，其所占用者僅為系爭瞭望台，即等同占用
      相當於9 層樓建物之其中2 層，其占用土地部分之價額應
      以9 分之2 計算，則上訴人所受之不當得利以每月5,892
      元為適當（土地部分：23,920×8%×67.31 ÷12×2/9 ＝
      2,385 ，房屋部分：3,908 ×8%×134.62÷12＝3,507 ，
      2,385 + 3,507 ＝5,892 ，均依四捨五入計算至整數位）
      。另被上訴人主張上訴人應將其使用系爭瞭望台所獲利益
      全數返還被上訴人及其他全體區分所有人，惟被上訴人係
      依不當得利之債權關係對上訴人請求返還，本於債權相對
      性原則，且此項不當得利之返還為金錢給付，性質上亦非
      不可分之債，被上訴人自僅得依其對系爭建物共同使用部
      分（即建號20914 號）之應有部分比例請求上訴人返還不
      當得利，尚不能代其他區分所有人起訴請求上訴人返還於
      全體共有人。又被上訴人就系爭建物共同使用部分之應有
      部分為10000 分之392 ，被上訴人僅能請求上訴人乙○○
      將使用系爭瞭望台所獲利益按10000 分之392 比例即每月
      231 元（5,892 ×392/10000 ＝231 ，依四捨五入計算至
      整數位），返還被上訴人。
七、綜上所述，被上訴人依共有物返還請求權及不當得利之法律
    關係，請求上訴人乙○○應自系爭瞭望台遷出，並返還全體
    共有人，及自88年6 月1 日起算，至上訴人乙○○自系爭瞭
    望台遷出，返還全體共有人止，按每月231 元計算之不當得
    利部分為有理由，應予准許，逾此部分，為無理由，應予駁
    回。上訴意旨指摘原判決不當，求予廢棄改判，就前開不應
    准許部分，為有理由，自應由本院予以廢棄改判，如主文第
    二項所示；就前開應予准許部分，原判決並無違誤，上訴人
    併請求廢棄改判，為無理由，應予駁回。
八、本件事證已臻明確，兩造其餘攻擊防禦方法及所提之證據，
    經本院審酌後認與結果不生影響，爰不一一論述，附此敘明
    。
九、據上論結，本件上訴為一部有理由，一部無理由，依民事訴
    訟法第385 條第1 項、第436 條之1 第3 項、第449 條第1
    項、第450 條、第79條，判決如主文。
中　　華　　民　　國　　96　　年　　2 　　月　　27　　日
                  民事第一庭  審判長法　官　黃小瑩
                                    法　官　高愈杰
                                    法　官  陳麗芬
以上正本證明與原本無異。
本判決不得上訴。
中　　華　　民　　國　　96　　年　　3 　　月　　3 　　日
                                    書記官　林宗勳
